【裁判字號】    98,簡上,350
【裁判日期】    981204
【裁判案由】    公共危險
【裁判全文】
臺灣臺北地方法院刑事判決             98年度簡上字第350號
上  訴  人
即  被  告  辛○○
選任辯護人  王能幸律師
上列上訴人即被告因公共危險案件，不服本院98年度簡字第3025
號、中華民國98年8月5日第一審簡易判決（聲請簡易判決處刑案
號：98年度偵字第9434號），提起上訴，暨檢察官就同一犯罪事
實移送併辦（98年度偵字第20019號），本院判決如下：
    主  文
上訴駁回。
    事  實
一、辛○○為臺北市○○區○○街79巷4號住戶，該屋為2層樓獨
    立鐵皮屋頂房屋、2樓部分為鐵皮牆，2樓西側為辛○○之臥
    室，該臥室之南面與臺北市○○區○○街75號緊相毗鄰，又
    臺北市○○區○○街75號為2層樓連棟房屋，與同街73號、
    71號鄰接，均為現供人使用之住宅，且75號房屋高度矮於辛○○前揭房屋，屋頂則鋪布油毛氈。辛○○於民國97年5、6
    月間，雇工在其上址臥室處西面裝設冷氣機，本應注意冷氣
    機之電源配線如以暗管（即利用牆內預留管道配線）以外方
    式裝設者，應避免電源配線因與其他物品摩擦破損短路致引
    發火災之危險，且依當時客觀情狀，亦非不能注意，竟疏於
    注意，任令上開冷氣機之電源配線從西面冷氣機處向上自南
    面鐵皮屋頂與鐵皮牆間空隙拉往屋外，再沿外牆進入1樓南
    面電源總開關處接電，亦未採取必要之防範措施，致上開電
    源配線於前揭南面鐵皮屋頂與鐵皮牆間空隙處與鐵皮牆摩擦
    破損，97年11月28日凌晨4時15分許，上開摩擦破損處發生
    短路現象，雖電源總開關處無熔絲開關即行跳脫以保護迴路
    ，然上開摩擦破損處短路所生火星仍掉落毗鄰之臺北市○○
    區○○街75號屋頂油毛氈，進而起火燃燒，火勢先向南向東
    沿燒，燒毀75號、73號之屋頂及屋內裝潢、家具及物品，而
    燒毀現供人使用之住宅，並進而燒毀71號屋內裝潢、家具及
    物品，嗣火勢向北沿燒，燒毀75號2樓辛○○臥室內裝潢、
    家具及物品，致生公共危險。
二、案經臺北市政府警察局信義分局報告臺灣臺北地方法院檢察
    署檢察官偵查並聲請簡易判決處刑。
    理  由
一、證據能力之判斷：
    (一)查本件被告辛○○所為不利於己之陳述，並無出於強暴、
      脅迫、利誘、詐欺、疲勞訊問、違法羈押或其他不正之方
      法，亦非違反法定障礙事由經過期間不得訊問或告知義務
      之規定而為，依刑事訴訟法第156條第1項、第158條之2規
      定，應認其有證據能力。
    (二)證人丁○○於檢察官訊問時所為陳述，業據被告及其辯護
      人以未經對質詰問為由爭執其證據能力（見本院98年10月
      1日準備程序筆錄），惟按刑事訴訟法為保障被告受公平
      審判及發現實體真實，於民國92年2月6日修正及增訂公布
      施行之前及之後，對於人證之調查均採言詞及直接審理方
      式，並規定被告有與證人對質及詰問證人之權利，其中被
      告之對質詰問權，係屬憲法第8條第1項規定「非由法院依
      法定程序不得審問處罰」之正當法律程序所保障之基本人
      權及第16條所保障之基本訴訟權，不容任意剝奪；故法院
      於審判中，除有法定情形而無法傳喚或傳喚不到，或到庭
      後無正當理由拒絕陳述者外，均應依法定程序傳喚證人到
      場，命其具結陳述，並通知被告，使被告有與證人對質及
      詰問之機會，以確保被告之對質詰問權，否則，如僅於審
      判期日向被告提示該證人未經對質詰問之審判外陳述筆錄
      或告以要旨，被告之對質詰問權即無從行使，無異剝奪被
      告該等權利，且有害於實體真實之發現，其所踐行之調查
      程序，即難謂適法，該審判外之陳述，即不能認係合法之
      證據資料，最高法院95年度台上字第5160號判決意旨可資
      參照，然刑事訴訟法第166條以下所定詰問程序，僅於審
      判程序有其適用，偵查程序中檢察官固然基於其客觀義務
      ，必須對於被告有利及不利之情形均一律注意（刑事訴訟
      法第2條第1項參照），惟偵查中檢察官主要係基於蒐集被
      告犯罪證據之目的以訊問證人，核與審判程序中法院需立
      於公正第三人地位，經由當事人之攻防，調查證人以認定
      事實之性質及目的有別，況偵查中訊問證人，法亦無明文
      必須傳喚被告使之得以在場，至刑事訴訟法第248條第1項
      前段雖規定「如被告在場者，被告得親自詰問」，在偵查
      之目的及法律之條文規範結構下，事實上亦難期被告有於
      偵查中行使詰問權之機會，是應認我國現行法制中，偵查
      中被告對於證人之對質詰問權，並非必然需受到保障之權
      利，惟法院於審判中欲使用偵查時訊問證人之筆錄時，基
      於審判期日即應保障被告對質詰問權之法理，除被告於審
      判中放棄對該證人之反對詰問權，而得依刑事訴訟法第
      288 條第2項前段規定以宣讀該證人於審判外陳述或告以
      要旨等簡便調查證據方式為之者外，法院仍應傳喚該陳述
      人到庭，使被告或其辯護人有行使反對詰問權之機會，否
      則該證人在偵查中向檢察官所為之陳述，縱使已經具結，
      且無顯不可信之情況，仍屬未經完足調查之證據，最高法
      院96 年度台上字第1870號判決意旨可資參照，經查：證
      人丁○○於偵訊時向檢察官所為陳述，業經依法具結在案
      ，且觀諸其製作時之情況，亦無顯不可信之情況存在，本
      院於98年11月19日審理期日復已傳喚證人丁○○到庭，給
      予被告及其辯護人充分行使反對詰問權之機會，依前開說
      明，證人丁○○於偵訊時之證言，自有完足之證據能力，
      被告及其辯護人徒以證人李月雯於受偵訊時未傳喚被告在
      場供其詰問為由爭執證人李月雯於偵訊時證言之證據能力
      ，即非可採。又證人即被害人乙○○、己○○、癸○○○
      、丙○、壬○○等人於警詢時之證言，亦經被告及其辯護
      人主張為未經完足調查之證據，惟訊之被告及其辯護人於
      審判期日業捨棄傳訊上開證人（見本院98年10月1日準備
      程序筆錄），而警詢、偵訊時之筆錄即使縱使已經具結，
      且無顯不可信之情況，仍屬未經完足調查之證據，即係為
      保障被告之對質詰問權，已如前述，換言之，被告若於審
      判中放棄對該證人之反對詰問權者，自不能再以此爭執該
      證人審判外陳述之證據能力，是證人即被害人乙○○、己○○、癸○○○、丙○、壬○○等人於警詢時之證言應認
      有證據能力，亦此敘明。
    (三)再查，又本件認定犯罪事實所憑之供述及非供述證據（如
      後所述），均無違反法定程序而取得之情形，且供述證據
      部分亦未經當事人於言詞辯論終結前聲明異議，本院審酌
      此等供述證據作成時之情況，認為適當，是依刑事訴訟法
      第158 條之4反面規定、159條之5規定，自均有證據能力
      。
二、訊之被告辛○○固不諱言其為臺北市○○區○○街79巷4號
    住戶，於97年5、6月間，雇工在其上址西側之臥室處西面裝
    設冷氣機，97年11月28日凌晨4時15分許，臺北市○○區○○街75號屋頂油毛氈起火燃燒，火勢先向南向東沿燒，燒毀
    75 號、73號之屋頂及屋內裝潢、家具及物品，並進而燒毀
    71號屋內裝潢、家具及物品，嗣火勢向北沿燒，燒毀75號2
    樓辛○○臥室內裝潢、家具及物品等情，惟矢口否認有何失
    火燒毀現供人使用之住宅及失火燒毀室內裝潢、家具及物品
    ，辯稱：伊火災發生當天不在家，亦未使用冷氣，上開冷氣
    機剛裝好沒多久，又係有經驗之水電師傅所裝設配線，不可
    能發生短路起火，且據在場目擊者陳述，起火點並非在被告
    居住之臺北市○○區○○街79巷4號2樓云云。經查：
    (一)被告為臺北市○○區○○街79巷4號住戶，該屋為2層樓獨
      立鐵皮屋頂房屋、2樓部分為鐵皮牆，2樓底部為辛○○之
      臥室，該臥室之南面與臺北市○○區○○街75號緊相毗鄰
      ，又臺北市○○區○○街75號為2層樓連棟房屋，與同街
      73 號、71號鄰接，均為現供人使用之住宅，且75號房屋
      高度矮於辛○○前揭房屋，屋頂則鋪布油毛氈，97年11月
      28日凌晨4時15分許，臺北市○○區○○街75號屋頂油毛
      氈起火燃燒，火勢先向南向東沿燒，燒燬75號、73號之屋
      頂及屋內裝潢、家具及物品，並進而燒燬71號屋內裝潢、
      家具及物品，嗣火勢向北沿燒，燒燬75號2樓辛○○臥室
      內裝潢、家具及物品等情，業據證人乙○○（崇德街71號
      承租人）、己○○（崇德街73號承租人）、癸○○○（崇
      德街75號承租人）、丙○（崇德街73號、75號房屋所有人
      ）、壬○○（崇德街71號房屋所有人）、邱華麗（崇德街
      75 號住戶）、賴靜宜（崇德街79號4樓住戶）、丁○○、
      甲○○（均為進行本件火災原因調查鑑定之臺北市政府消
      防局火災調查科小隊長）證述屬實，並為被告所坦認，此
      外，復有臺北市政府消防局98年1月6日火災原因調查鑑定
      書及所附火災現場附近位置圖、火災現場物品配置圖、現
      場照片等可資佐證，此部分事實可堪認定。
    (二)訊之被告雖辯稱：起火點並非在伊居住之臺北市○○區○○街79巷4號2樓等語，且訊之證人即臺北市○○區○○街
      79 巷4號2樓住戶戊○○亦證稱：伊起床時看到窗戶上面
      都是煙，伊不知道是哪邊走火，第1次79巷4號火花是小的
      ，第2次去看又大了一點點，第3次去看整個都燒了起來，
      伊看到是火勢是從75號早餐店開始竄燒，伊進入辛○○臥
      室時，看到窗戶上方破了一個小洞，火舌就從該處竄進來
      等語（見98年11月19日審判筆錄），且訊之證人即為被告
      辛○○裝設上開臥室冷氣、並居住於鄰近之臺北市○○區
      ○○街268號之庚○○亦證稱：伊住處距離被告住處約50
      公尺，伊聽到消防車聲音出去觀看，看到有些許火勢，其
      他圍觀民眾說是燒第2次了，第3次起火才燒到崇德街79巷
      4 號2樓被告住處等語（同上審判筆錄），另證人即同住
      崇德街79巷4號2樓之被告女兒賴靜宜亦證稱：伊睡覺時聞
      到一股塑膠燒焦味，起來察看時發現被告臥室窗戶外有火
      光，但室內並無異狀，伊趕緊叫醒家人逃生，再經過被告
      臥室時發現火已燒破上方小窗戶等語（見偵卷第26頁），
      又觀諸卷附現場照片，亦係75號2樓屋頂鄰近79巷4號處燒
      燬情形最為嚴重，似堪認本件起火點並非位於被告居住之
      臺北市○○區○○街79巷4號2樓。然查，本件火災發生後
      ，經臺北市政府消防局火災調查科小隊長丁○○、甲○○
      等人至現場進行火災原因調查時，發現崇德街79巷4號2樓
      西面被告臥室冷氣機之電源配線，係向上自南面鐵皮屋頂
      與鐵皮牆間空隙拉往屋外，再沿外牆進入1樓南面電源總
      開關處接電，且該電源配線於南面鐵皮外牆與屋頂鐵皮交
      接處有短路熔痕現象，故研判係該電源配線因故短路造成
      起火，短路所引發之火星掉落至75號2樓北面屋頂之油毛
      氈造成擴大燃燒，進而造成上述燒燬情況等情，有臺北市
      政府消防局98年1月6日火災原因調查鑑定書及所附火災現
      場附近位置圖、火災現場物品配置圖、現場照片可稽，並
      經證人丁○○、甲○○於本院審理時分別證述明確（見本
      院98年11月19日審判筆錄），且訊之證人戊○○亦不諱言
      ：火花就是在緊鄰我們的地方的75號處開始燒的，75號2
      樓屋頂高約3公尺等語（同上審判筆錄），又被告亦不諱
      言75號2樓屋頂高約4公尺等語（同上審判筆錄），是75
      號2樓雖為起火點，但其高度達3至4公尺，衡情自足排除
      其他火源（如路旁行人彈落煙蒂）引發本件火災之可能，
      而堪認係上開冷氣機電源配線短路所生火星掉落75號2樓
      油毛氈屋頂引發火災。依此觀之，既係被告臥室西面冷氣
      機之電源配線於南面鐵皮外牆與屋頂鐵皮交接處發生短路
      並引發火花，且該火花係掉落75號2樓北面屋頂之油毛氈
      始造成擴大燃燒，則火勢自75號2樓開始引燃，嗣後始因
      火勢擴大沿燒至79巷4號2樓被告臥室，核與事實無違，是
      證人戊○○、庚○○、賴靜宜上開證述稱火勢係嗣後始沿
      燒至被告住處等語，自難為被告有利認定之依據。
    (三)被告雖另辯稱：伊火災發生當天不在家，亦未使用冷氣，
      上開冷氣機剛裝沒多久，又係有經驗之水電師傅所裝設配
      線，不可能發生短路起火云云。然查，訊之被告亦不諱言
      該冷氣機於火災發生當時有插電等語（見本院98年11月19
      日審判筆錄），按凡接電之電器用品，即可能發生短路之
      現象，與是否打開開關使用中無關，是被告於火災發生時
      縱未在臥室內，且未使用冷氣機，亦非即完全不可能發生
      短路現象，是被告此部分辯詞，自不能執為被告有利認定
      之依據。又訊之證人即為被告裝配上開冷氣機之水電師庚○○雖證稱：冷氣機係97年5、6月間新裝設的，所用電源
      線亦係新品，電源線從冷氣機拉到1樓電源開關箱均有固
      定妥當，且裝有20安培無熔絲開關，一旦發生超過用電容
      量或短路就會跳脫等語（見同上審判筆錄），並據提出同
      型電源線1條為證，然查，短路之發生原因所在多端，縱
      屬新電源線，若使用方式失當，亦可能產生短路之危險，
      此觀證人即進行本件火災原因調查鑑定之臺北市政府消防
      局火災調查科小隊長甲○○即證稱：「（新的電線會不會
      發生短路起火？老舊的會不會發生短路起火？）這個問題
      應該不能這樣講，要看使用情形。」「我們有爬上天花板
      那邊去看，報告書照片第77張，有顯示出電源線由外拉到
      裡面，因為電源線有一定的重量，是由外面拉進來，外面
      沒有固定住，而是垂吊的狀況，有一定的重量，在拉進起
      起火戶時，有用鐵線綁住螺絲，因為電源線實在太重，所
      以把它綁住，後緣已經卡到鐵皮。」「他那條電源線是由
      一樓臥室開關直接牽引出延至屋外，而在屋外電源線並沒
      有做任何固定動作，等於呈Ｕ字型的重量，才會再拉進去
      的地方綑綁住螺絲，因為是鐵皮的關係，再加上電源線是
      塑膠的，風吹日曬自然而然就會產生破皮。」等語明確（
      見同上審判筆錄），且訊之證人庚○○亦不諱言：「（你
      說裝設無熔絲斷電開關之後，只要發生短路情形，就會立
      刻跳電，但是在跳電之前，可否完全避免前述短路所生之
      火花及火星？）斷電時當然會有瞬間火花，但是會馬上跳
      電，不會繼續產生火花。」等語，核與證人即本件火災原
      因調查鑑定之丁○○證稱：「（冷氣無熔絲開關跳脫，如
      果之前已經短路產生火星，此種無熔絲開關可以保護避免
      產生嗎？）不行，但是可以藉由斷電避免繼續產生火星。
      」等語（均見同上審判筆錄）相符，是本件確係被告裝設
      冷氣機時電源配線方式失當致生短路，已甚明確，被告徒
      以上開冷氣機剛裝沒多久，又係有經驗之水電師傅所裝設
      配線，執為不可能發生短路起火之論據，自非可採。綜上
      所述，本件係被告疏於注意，任令上開冷氣機之電源配線
      從西面冷氣機處向上自南面鐵皮屋頂與鐵皮牆間空隙拉往
      屋外，再沿外牆進入1樓南面電源總開關處接電，且未採
      取必要之防範措施，致上開電源配線於前揭南面鐵皮屋頂
      與鐵皮牆間空隙處與鐵皮牆摩擦破損，上開摩擦破損處嗣
      後發生短路現象，雖電源總開關處無熔絲開關即行跳脫以
      保護迴路，然上開摩擦破損處短路所生火星掉落毗鄰之臺
      北市○○區○○街75號屋頂油毛氈，進而起火燃燒，已堪
      認定，本件事證明確，被告犯行堪以認定，應依法論科。
三、按刑法第173條第2項失火燒燬現供人使用之住宅罪所稱之燒
    燬，係指燃燒毀損之意，亦即住宅此一標的物已因燃燒結果
    喪失其主要效用而言，屋頂為住宅之重要構成部分，若因過
    失經燒燬，即喪失住宅本身之主要效用，自成立刑法第173
    條第2項之罪，最高法院76年度台上字第8230號、87年度台
    上字第1719號、96年度台上字第3882號判決意旨可資參照；
    又按刑法第173條第2項失火燒燬現供人使用之住宅或現有人
    所在之建築物罪，自係指供人居住之住宅或現有人所在之建
    築物之整體而言，應包括墻垣及其內所有設備、傢俱等一切
    物品，故一個失火行為，若同時燒燬住宅、建築物與其內之
    所有物品，無論該其他物品為他人或自己所有，與同時燒燬
    數犯罪客體之情形不同，均不另成立刑法第175條第3項失火
    燒燬住宅、建築物以外之他人或自己所有物罪，最高法院79
    年台上字第1471號判例、83年度台上字第2253號判決意旨亦
    可參照；又刑法上之失火罪，其直接被害法益為一般社會之
    公共安全，雖私人之財產法益亦同時受其侵害，但本罪所保
    護之客體係社會公安之法益，故其以一個放火行為燒燬上述
    建築物及財物，仍祇論以刑法第173條第2項一罪，而不以其
    所焚之建物數或財物所有人數，分別定其罪名及罪數，最高
    法院21年上字第391號判例、88年度台上字第1672號判決意
    旨可資參照。是被告上述失火行為，業已燒燬性質為現供人
    使用住宅之臺北市○○區○○街75號、73號屋頂，已如前述
    ，是被告就此部分犯行，業已成立刑法第173條第2項之失火
    燒燬現供人使用住宅；又被告上開失火燒燬現供人使用住宅
    犯行，固另燒燬臺北市○○區○○街75號、73號之屋內裝潢
    、家具及物品，然依前開說明，就燒燬此部分屋內裝潢、家
    具及物品，自不另成罪；另被告以一失火行為，同時燒燬現
    供人使用住宅（崇德街73號、75號）及其他物品（崇德街71
    號、79巷4號2樓被告臥室內裝潢、家具及物品），依前開說
    明，亦僅成立1罪。核被告所為，係犯刑法第173條第2項失
    火燒燬現供人使用住宅罪。臺灣臺北地方法院檢察署98年度
    偵字第20019號移送併辦案件，核與本件起訴事實完全相同
    ，屬事實上同一案件，為本院審理對象所及，亦此敘明。原
    審依刑事訴訟法第449條第1項前段、第3項、第454條第2項
    ，刑法第173條第2項、第41條第1項前段，刑法施行法第1條
    之1規定，判處被告有期徒刑3月，並諭知易科罰金之折算標
    準，其認事用法均無違誤，量刑亦屬妥適，上訴意旨空言否
    認犯行，指摘原判決不當，為無理由，應予駁回。
據上論斷，應依刑事訴訟法第455條之1第1項、第3項、第368條
，判決如主文。
本案經檢察官葉芳秀到庭執行職務
中    華    民    國    98    年    12    月    4     日
                  刑事第六庭  審判長  法  官  張永宏
                                      法  官  雷淑雯
                                      法  官  林晏如
以上正本證明與原本無異。
本判決不得上訴。
                                      書記官  江虹儀
中    華    民    國    98    年    12    月    4     日
附錄本件論罪科刑法條全文
中華民國刑法第173條
放火燒燬現供人使用之住宅或現有人所在之建築物、礦坑、火車
、電車或其他供水、陸、空公眾運輸之舟、車、航空機者，處無
期徒刑或7年以上有期徒刑。
失火燒燬前項之物者，處1年以下有期徒刑、拘役或5百元以下罰
金。
第1項之未遂犯罰之。
預備犯第1項之罪者，處1年以下有期徒刑、拘役或3百元以下罰
金。

司法院資訊處製作；財團法人民間司法改革基金會備份。
